臺灣臺中地方法院民事判決　九十年度再易字第四五號
　　再審原　告　甲○○
　　再審被　告　丙○○
　　　　　　　　乙○○
右當事人間請求遷讓房屋事件，再審原告對於中華民國九十年八月十日八十九年度簡上字第
三一０號確定判決提起再審之訴，本院判決如左：
    主      文
本院八十九年度簡上字第三一０號確定判決關於廢棄再審前第一審判決駁回再審被告之訴部
分改命再審原告應將坐落台中縣神岡鄉○○段五一九─四地號土地上如附圖所示Ｃ部分、面
積八十五平方公尺土造房屋，即門牌號碼台中縣神岡鄉○○路二八二號房屋，及同地段五一
八─三、五一九─四地號土地上如附圖所示Ａ部分、面積十一平方公尺磚造倉庫騰空返還再
審被告之部分，及該部分訴訟費用負擔之裁判均廢棄。
右廢棄部分，再審被告之上訴駁回。
其餘再審之訴駁回。
再審訴訟費用，由再審被告負擔五分之三，餘由再審原告負擔；前開廢棄部分，再審前之第
二審訴訟費用，由再審被告負擔。
    事      實
壹、再審原告方面：
一、聲明：求為判決：(一)本院八十九年度簡上字第三一０號確定判決，應予廢棄，(二)再審被
          告之上訴駁回，(三)原第一審不利於再審原告部分，應予廢棄，並駁回再審被告在
          第一審之訴。
二、陳述：
（一）本院八十九年度簡上字第三一０號確定判決有民事訴訟法第四百六十九條第一項第一
      款之適用法規顯有錯誤之情事：
    (一)按「土地所有權移轉登記，與土地之交付係屬兩事，前者為所有權生效要件，後者為
      收益權行使要件，行使土地之收益權，應以先經交付為前提」（最高法院五十六年度
      台上字第二八三八號判決），「查物之出賣人，負交付其物於買受人，並使其取得該
      物所有權之義務，法有明文。未經保存登記之房屋買受人，因未辦所有權移轉登記而
      未取得所有權，但得代位行使出賣人之所有權而為法律上或事實上之處分行為，則上
      訴人雖未取得房屋之所有權，仍難謂其對之無事實上處分權。矧依一般不動產買賣之
      觀念，出賣人將標的物交付買受人時，已同意將使用收益權及事實上處分權隨同交付
      行為移轉買受人，而買受人於受領交付後，縱未登記，亦已取得事實上之處分權，被
      上訴人請求其拆屋還地，並無不合」（最高法院六十九年度台上字第一二０四號判決
      ）。由上開判決意旨可知，基於讓與合意而交付占有為取得「事實上處分權」之前提
      要件，是以，前確定判決既先認定本件系爭土地上土造房屋及磚造倉庫均為未辦理保
      存登記之違章建物，為訴外人卓清吉所有，於生前即贈與再審被告之父親丁○○，但
      因丁○○一直未取得占有，自無事實上管領該違章建築。惟查，嗣後卓清吉死亡，其
      繼承人包括丁○○在內，雖因繼承而取得該系爭違章建築之間接占有，然此「占有」
      並非卓清吉與丁○○間基於贈與讓與的合意而取得，是丁○○並未因此而取得事實上
      處分權，何來得再讓與其事實上處分權予再審被告，前確定判決未慮及此，遽謂丁○○基於繼承而取得系爭土造房屋及磚造倉庫之間接占有，故丁○○即已取得事實上處
      分權云云，顯有適用法規錯誤之情事。
    (二)退步言，假如前確定判決認定再審被告之父丁○○因繼承而取得占有，進而取得系爭
      土造房屋及磚造倉庫之事實上處分權，惟該「占有」及「事實上處分權」既係因繼承
      而取得，依民法第一千一百五十一條規定該「占有」及「事實上處分權」應為卓清吉
      之全體繼承人公同共有，其讓與處分依民法第八百二十八條規定，應得全體共有人之
      同意，今卓清宗未經全體公同共有人同意擅自將「占有」及「事實上處分權」讓與再
      審被告，於法未合，自不生效力，即再審被告根本未取得系爭房屋之事實上處分權，
      彰彰甚明。詎前確定判決未慮繼承及公同共有物處分之法律關係，遽以卓清宗既得系
      爭違章建物之間接占有及事實上處分權，即可轉讓予再審被告一節，容有適用法律顯
      有錯誤。
（二）前確定判決關於認定磚造倉庫所有權為訴外人卓清吉所有乙節，有判決適用法規顯有
      錯誤之情事：
    (一)查證人卓文成、卓玉真於前程序第一審民國（下同）八十九年五月十九日到庭證述：
      「倉庫（註：即現磚造房屋部分）是民國七十多年興建，涼棚及倉庫在被告之父（即
      卓清吉）死亡前即已興建，所建費用均由被告自己支出」、「倉庫、涼棚是被告興建
      ，何時我不知道，費用是由被告支出，雖然不住在系爭房地，但有經常回去，所以知
      道此事」，當時再審被告之代理人丁○○並無意見，僅訴訟代理人起稱「對證人之言
      也不能證明他有合法權源」，顯見系爭磚造房屋部分為再審原告所出資興建的事實，
      並不爭執，僅爭執再審原告未能因此取得合法權源。承上，系爭磚造房屋既為再審原
      告出資所建，參照最高法院四十一年台上字第一０三九號判例意旨，應由再審原告原
      始取得，並非父親卓清吉所有，實無得贈與再審被告之父丁○○。
    (二)縱如前確定判決採用證人卓文烈之證詞，改為磚造時，伊與父母亦有參與，當時未分
      家等語，惟證人卓文成、卓玉真既已證明再審原告亦有出資，而興建磚造倉庫的時間
      ，無論依證人卓文成所稱之七十年間，或依證人卓文烈所稱之五十九年間，當時現行
      民法已於台灣全面施行，是有關所有權得喪應適用現行民法規定，再無日據時期之家
      產制度的適用。從而，不論當時是否係再審原告之父在世當家作主，該磚造房屋之所
      有權皆應屬原始出資人即再審原告、卓清吉、卓文烈共有。而依土地法第三十四條之
      一執行要點第二條規定，土地法第三十四條之一所謂的「處分」，並不包括贈與在內
      ，故如欲對共有物為贈與之處分，不適用土地法第三十四條之一，而應依民法第八百
      十九條規定，經共有人全體同意始可。準此，今卓清吉縱有將系爭磚造房屋贈與再審
      被告之父丁○○，屬共有物之處分，因未經全體共有人之同意，該贈與契約不生效力
      ，更遑論丁○○有取得該磚造房屋之事實上處分權，何來讓與再審被告。是以原確定
      判決謂「甲○○縱有幫忙出資，系爭磚造既非上訴人甲○○所獨建，其主張系爭磚造
      倉庫為其所有，並非卓清吉所有不得贈與云云，即屬無據，顯未適用最高法院四十一
      年台上字第一０三九號判例及民法第八百十九條之規定，判決當然違法。
（三）前確定判決有消極不適用民事訴訟法第二百二十二條規定：
      在前程序時再審原告一再否認系爭贈與契約的真正，審理中再審被告舉證人卓文烈及
      朱秋華證明八十六年一月八日卓清吉有贈與之事實，惟按：
    (一)丁○○於八十六年七月二十五日第一次偵訊時陳稱「上開土地過戶手續．．．有代書
      作見證及錄音，且當時我弟弟卓文成及卓文烈均知此事」等語，完全未提及過戶手續
      有他人在場，僅伊認為弟弟卓文成、卓文烈知道此事，而在八十六年年八月十二日第
      二次偵訊時，丁○○自行攜同證人卓宋醜、卓文烈到庭，但卓宋醜當場證稱：「是我
      先生（卓清吉）及我、丁○○三人在場．．．」等語，換句話說，現場並無卓文烈，
      而同時在庭之卓文烈對卓宋醜之證詞並未表示反對意見，僅表示其有聽說卓清吉之印
      鑑章交給丁○○等語。
    (二)嗣八十六年八月二十八日第三次偵訊筆錄朱秋華證稱：「（問：當時有幾人在場？）
      當事人三人（即卓清吉、丁○○、朱秋華），及卓文烈及丁○○之太太」等語，但八
      十九年十二月七日證人朱秋華於前程序庭訊時則改稱有：「卓宋醜、卓文烈、丁○○
      、卓清吉在場」等語，前後完全不符。證人朱秋華於本院八十九年十二月七日庭訊及
      證人卓文烈於前程序九十年一月十八日庭訊之證詞，清楚發現兩人所述八十六年一月
      八日贈與之過程全不同，一說當場卓清吉清楚稱「土地、土角厝、以前養牛的地方，
      二間放雜物沒人住，也要一起給」等語，一則說卓清吉只有說「舊厝要給丁○○」等
      語，證人自己認為「舊厝」包括「土角厝和牛棚」。
    (三)綜上證詞歧異之處及再審被告又一直不能提出其於刑事卷中所陳之贈與當時之錄音帶
      的事實，益顯再審被告及證人朱秋華、卓文烈所稱卓清吉有同意贈與之事，及贈與之
      標的有包括磚造倉庫在內云云，不值採信。凡此再審原告於前程序中均有一一指出，
      詎確定判決僅謂「而證人卓文烈證稱：伊父親卓清吉說舊房子要給丁○○，舊房子應
      包括土造房屋及牛槽等語，雖並未如證人朱秋華所述卓清吉陳述土造房及牛槽二部分
      ，惟卓清吉對朱秋華、卓文烈陳述關於贈與一事是否僅有一次，不可能有任何差異，
      即不無疑問，．．．上訴人甲○○以二人證詞歧異，主張證人所述不實云云，亦無可
      採」，然由前開筆錄內容觀之，果如證人朱秋華、卓文烈均在場親見贈與過程，何以
      證詞如此歧異。原確定判決不僅未能綜合全辯論意旨及調查證據之結果，反而自編理
      由推測「卓清吉對朱秋華、卓文烈陳述關於贈與乙事是否僅一次，不可能有任何差異
      ，不無疑問」，顯屬無稽，有消極不適用民事訴訟法第二百二十二條規定之情事。
（四）次按間接占有須與直接占有同時對立存在，而相互連結者乃為民法第九百十四條所述
      之法律關係，以及間接占有人對直接占有人所具有之占有物返還請求權，可見雖有返
      還請求權，但缺乏相類之法律關係，仍無間接占有可言。故若再審被告主張卓清吉係
      間接占有人，再審原告為直接占有人，無異承認再審原告與卓清吉間有相類於出質、
      出租、寄託之法律關係存在（註：事實上應為使用借貸關係），則在該法律關係終止
      前，再審原告乃係有權占有，再審被告自不得以無權占有請求遷讓。又卓清吉死亡前
      雖與再審原告同居一屋（註：非本件系爭房屋），但再審原告早就結婚成家獨立生活
      ，故卓清吉同意將系爭房屋交付再審原告占有使用，則再審原告占有應係自主占有而
      非他主占有，且未收取代價，故兩者間應係使用借貸關係，再審原告為直接占有人，
      卓清吉則為間接占有人，縱使再審被告所主張其係自丁○○處受贈系爭房屋之權利，
      而丁○○則自卓清吉處受贈系爭房屋之權利為真實，依法再審被告並不當然承受再審
      原告與卓清吉間之使用借貸關係，從而，再審被告更無可能承擔終止該使用借貸關係
      ，故即使如原確定判決所稱丁○○可依繼承關係而概括繼受間接占有，但其繼受取得
      之使用借貸契約之權利，應為公同共有性質，故無論丁○○要合法終止使用借貸關係
      或係使再審原告摡括承受使用借貸契約，都須繼承人全體共同為之，並非丁○○個人
      可單獨為之，故再審被告既未能合法承受使用借貸契約，則當然無法終止契約。故而
      ，再審被告無法以再審原告侵害其事實上處分權，請求再審原告遷讓房屋。事實上再
      審原告在前訴訟程序中從未主張間接占有之事實，且如卓清吉於生前已將系爭房屋之
      占有移轉予丁○○，則丁○○如何能再依繼承關係取得占有？而朱秋華所指「資料及
      不動產都交給他」，依一般認知明顯是指不動產產權之贈與，根本不及於「返還請求
      權之交付」，故再審被告據此略謂係讓與返還請求權，未免無稽。縱認已有返還請求
      權之讓與，惟借用物請求權之行使，必待使用借貸關係之合法終止，方得行使，在使
      用借貸契約終止前，再審被告仍不得訴請再審原告遷讓房屋。
（五）按訴之追加係於追加之訴提出時發生訴訟繫屬之效力，經查，再審被告於前訴訟程序
      中係以八十九年九月一日上訴理由追加侵權行為為訴訟標的，但卓清吉係於八十七年
      一月二十一日死亡，堪認再審原告至少自該時起即已占用系爭房屋，則再審被告於提
      出侵權行為法律關係請求遷讓，期間早逾二年，請求權時效消滅，至為明顯，故其請
      求，當無理由。
（六）引用前審所為之陳述。
三、證據：提出本院八十九年度豐簡字第一一０號民事判決影本一件、本院八十九年度簡上
          字第三一０號民事判決影本一件、言詞辯論筆錄影本一件為證。
貳、再審被告方面：
一、聲明：求為判決駁回再審之訴。
二、陳述：
（一）再審原告提起再審之訴，程序上原即不合法，應予裁定駁回：
    (一)按適用法規錯誤，固得依據民事訴訟法第四百九十六條第一項第一款規定提起再審，
      所謂適用法規顯有錯誤，係指就事實審確定之事實，判斷其法律上之效果，適用法規
      顯有錯誤而言，若事實審確定之事實有錯誤或因確定事實其證據之取捨不當或判決有
      不備理由之情形，要皆與適用法規顯有錯誤有間，不得據為再審理由。另適用法規顯
      有錯誤，不包括漏未斟酌證據認定事實錯誤之情形在內，此觀之最高法院七十七年度
      台再字第五四號及七十七年台再字第八四號判決要旨自明。
    (二)再者，前確定判決認系爭土造房屋、磚造倉庫，並非僅認定再審被告係先由丁○○依
      繼承關係而占有再讓與再審被告，尚認定卓清吉已有移轉占有之事實，再審原告之主
      張，不無斷章取義之處，蓋前確定判決已於理由欄第七點表明：「七、系爭土造房屋
      及磚造倉庫均為未辦保存登記之違章建物，為兩造所不爭，且為卓清吉所有，已如前
      述，是上開違章建物縱為其子甲○○占用，認非受卓清吉之指示而輔助占有，為直接
      占有人，惟卓清吉對上開違章建築仍有間接管領力之占有，可得對甲○○請求返還，
      為間接占有人，卓清吉死亡後，其繼承人包括丁○○，雖無事實上管領上開違章建築
      ，仍因繼承而取得該系爭違章建築之間接占有。按違章建築之讓與，雖因不能為移轉
      登記而不能為不動產之讓與，但受讓人與讓與人間如無相反之約定，應認為讓與人已
      將該違章建築之事實上處分權讓與受讓人（最高法院六十七年度第二次民事庭庭長會
      議）。卓清吉既將上開違章建物贈與丁○○，丁○○並因繼承而取得占有，依揭說明
      ，丁○○當然取得上開違章建築之事實上處分權，丁○○嗣將上開違章建築轉贈上訴
      人丙○○、乙○○，亦即將事實上處分權讓與上訴人丙○○、乙○○，並無不合。上
      訴人甲○○主張上開違章建物為伊所占有，丁○○並未占有，以致丁○○及上訴人丙○○、乙○○均不能取得上開違章建物之事實上處分權云云，即無可採」，而前確定
      判決之所以認定卓清吉有將「占有」交付丁○○，亦係因證人朱秋華在八十九年十二
      月七日作證：「我有用台語念給卓清吉聽，他說整個交給丁○○，資料及不動產都交
      給他」，僅前確定判決對此部分未詳述清楚及引用證人陳述而已，何來再審原告主張
      丁○○之取得系爭房屋之占有，僅係根據繼承而來？是再審原告之主張，根本未有所
      謂判決適用法規錯誤之處，其程序上原即屬不合法。至再審原告所提其餘二點理由，
      屬前確定判決中，有關法官心證所認定之處，不符所謂適用法規錯誤之處。
（二）事實上處分權之取得，雖必須有「移交管領占有」之事實為前提，惟再審被告早在前
      程序中，表明再審被告確已有合法取得「移交管領占有」之事實，此參再審被告於辯
      論意旨狀第七頁倒數第五行起，業已表示，另參證人朱秋華在八十九年十二月七日之
      作證，在在均足以證明再審被告確已有因取得「移交管領占有」之事實，確定判決亦
      認同再審被告之主張，因而有利再審被告之認定，是何來再審原告執此再為異議之權
      利。而所謂交付，非僅現實交付而已，於觀念交付下，亦屬交付，民法第七百六十一
      條第一項但書、第二項、第三項關於觀念交付之規定（即簡易交付、占有改定、指示
      交付），雖係針對動產而為規定，然於不動產之交付亦有適用餘地，此參最高法院四
      十五年台上字第四０六號、四十八年台上字第六一一號等判例要旨自明。證人朱秋華
      既謂：「資料及不動產都交給他」，衡情以論，若所謂「不動都交給他」，末包含所
      謂「觀念交付」中之指示交付，則卓清吉殊無如此表示必要，而卓清吉之所以如此陳
      述，原即意謂已將該不動產事實管領力交付丁○○，僅因其識字不多，法律用詞無從
      精確使用而已。從而，再審原告一再主張再審被告未取得事實上管領力，不過係其單
      方面表示，與事實不符。
（三）又再審原告雖另主張與卓清吉間有「使用借貸關係」，且縱卓清吉將返還請求權讓與
      丁○○，再審被告亦無權終止該「使用借貸」關係，縱再審原告與卓清吉之間，就系
      爭建物，存有使用借貸關係，然該使用借貸關係存在再審原告與卓清吉之間，係屬債
      權性質，再審被告無拘束義務，是再審原告對再審被告而言，仍屬無權占有性質。且
      再審被告於前程序中另主張依侵權行為法律請求遷讓房屋，此項請求，再審原告未曾
      為時效抗辯，是再審被告之請求，原屬合法，何來違法之處，茲說明如下：
    (一)按「使用借貸」係屬債之性質，係屬存在特定人與特定之間之法律關係。
    (二)又縱如再審原告所引學者之見解，認再審被告雖受讓返還請求權，然亦無據此請求終
      止卓清吉與再審原告之間原存之「使用借貸」法律關係之見解係屬正確，惟同理再審
      原告亦無權持該使用借貸法律關係對抗再審原告，蓋如依再審原告主張，再審被告既
      非該使用借貸法律關係之當事人，則再審原告亦殊無受該「使用借貸」拘束之義務。
    (三)從而，再審被告於前程序中，本於事實上處分權之權利主張依據侵權行為損害賠償請
      求權，請求再審原告遷讓房屋，此項請求亦屬有理。至於再審原告現另主張時效抗辯
      ，對此姑不論時效是消滅尚有商榷之餘地，再審原告於前程序中既從未主張時效抗辯
      ，實無容許其現今再為抗辯之餘地。
（四）引用前審所為之陳述。
三、證據：提出民事辯論意旨狀（本院八十九年度簡上字第三一０號）影本一件為證。
參、本院依職權調取本院八十九年度簡上字第三一０號請求遷讓房屋事件全卷（含本院豐原
    簡易庭八十九年度豐簡字第一一０號卷）。
    理      由
壹、再審之訴是否合法：
一、按再審之訴不合法者，法院應以裁定駁回之，民事訴訟法第四百九十八條第一項固定有
    明文，惟該項所謂再審之訴不合法，係指再審之訴不合程式，或已逾期間，或法律上不
    應准許者而言（最高法院四十八年台抗字第一八八號判例參照），苟再審之訴已主張確
    定判決有民事訴訟法第四百九十六條第一項各款及第四百九十七條之具體事實，其訴即
    為合法（無其他不合法之事項存在為前提），縱認為再審之訴所主張之再審理由，實際
    上並不存在，亦屬再審之訴有無理由之問題，並非訴合不合法之問題。
二、本件再審原告業已主張原確判決有民事訴訟法第四百九十六條第一項第一款之適用法規
    顯有錯誤之再審理由，並具體表明其認為原判決有適用法規顯有錯誤之事項，則其提起
    本件再審之訴，應無不合法之處，至於再審被告抗辯：所謂適用法規顯有錯誤，係指就
    事實審確定之事實，判斷其法律上之效果，適用法規顯有錯誤而言，若事實審確定之事
    實有錯誤或因確定事實其證據之取捨不當或判決有不備理由之情形，要皆與適用法規顯
    有錯誤有間，不得據為再審理由。另適用法規顯有錯誤，不包括漏未斟酌證據認定事實
    錯誤之情形在內等語，而認再審原告提起本件再審之訴，於法不合，縱認屬實，參酌前
    開說明，此部分係為再審原告主張之再審理由是否存在之爭執，要屬再審之訴有無再審
    理由之問題，並非再審之訴不合法，再審被告據前開抗辯而主張本件再審之訴不合法，
    應以裁定駁回再審之訴云云，顯有誤會，尚無可採。
貳、再審之訴有無再審理由：
一、按違章建築之讓與，雖因不能為移轉登記而不能為不動產之讓與，但受讓人與讓與人間
    如無相反之約定，應認為讓與人已將該違章建築之事實上處分權讓與受讓人（最高法院
    六十七年度第二次民事庭庭長會議決定參照），換言之，未保存登記不動產之約定讓與
    ，在讓與人履行交付行為後，苟無相反之約定，可認為受讓人可取得該違章建築之事實
    上處分權，即須經由讓與人根據雙方之契約約定將違章建築交付給受讓人，受讓人始得
    取得事實上處分權而對第三人為權利主張，在讓與人未依約將該違章建築交付之前，受
    讓人既無取得事實上處分權，尚無基此對外主張權利之餘地。
二、原確定判決認為再審被告業已取得系爭土造房屋及磚造倉庫（如附圖所示之Ａ、Ｃ部分
    ）之事實上處分權，其理由略以：「系爭土造房屋及磚造倉庫均為未辦保存登記之違章
    建物，為兩造所不爭，且為卓清吉所有，已如前述，是上開違章建物縱為其子甲○○占
    用，認非受卓清吉之指示而輔助占有，為直接占有人，惟卓清吉對上開違章建築仍有間
    接管領力之占有，可得對甲○○請求返還，為間接占有人，卓清吉死亡後，其繼承人包
    括丁○○，雖無事實上管領上開違章建築，仍因繼承而取得該系爭違章建築之間接占有
    。按違章建築之讓與，雖因不能為移轉登記而不能為不動產之讓與，但受讓人與讓與人
    間如無相反之約定，應認為讓與人已將該違章建築之事實上處分權讓與受讓人（最高法
    院六十七年度第二次民事庭庭長會議）。卓清吉既將上開違章建物贈與丁○○，丁○○
    並因繼承而取得占有，依揭說明，丁○○當然取得上開違章建築之事實上處分權，丁○○嗣將上開違章建築轉贈上訴人丙○○、乙○○，亦即將事實上處分權讓與上訴人丙○○、乙○○，並無不合。上訴人甲○○主張上開違章建物為伊所占有，丁○○並未占有
    ，以致丁○○及上訴人丙○○、乙○○均不能取得上開違章建物之事實上處分權云云，
    即無可採」等語，足見原確定判決認為丁○○因繼承關係而取得系爭土造房屋及磚造倉
    庫之占有，並非因卓清吉之交付而取得占有，此觀之原確定判決所述卓清吉既將上開違
    章建物贈與丁○○，丁○○並因繼承而取得占有，．．．丁○○當然取得上開違章建築
    之事實上處分權等語自明（苟原確定判決係陳述丁○○係基於卓清吉之交付而占有，何
    須再載明丁○○係因繼承而取得占有之理？），再審被告抗辯原確定判決有認定卓清吉
    將「占有」交付丁○○云云，顯與事實不符，尚無可取。
三、按適用法規顯有錯誤者，得以再審之訴對於確定終局判決聲明不服，民事訴訟法第四百
    九十六條第一項第一款定有明文，而所謂適用法規顯有錯誤，係指確定判決所確定之事
    實而為法律上判斷，有適用法規錯誤之情形而言（最高法院七十一年台再字第三０號判
    例參照），至於適用法規顯有錯誤之內容，則包括確定判決顯有消極的不適用法規及積
    極的適用法規不當兩種情形在內（司法院大法官會議第一七七號解釋參照）；本件再審
    被告主張其本於事實上處分權得對再審原告主張權利之前提事實，須再審被告自訴外人
    丁○○處取得對系爭土造房屋及磚造倉庫（如附圖所示之Ａ、Ｃ部分）之占有，而訴外
    人丁○○之所以能將系爭土造房屋及磚造倉庫部分之占有交付給再審被告，亦須其有自
    訴外人卓清吉處基於交付行為所取得之占有為前提，苟非如此，除非有混同之情事發生
    ，在卓清吉將系爭土造房屋及磚造倉庫依約交付給丁○○之前，丁○○尚無法取得系爭
    土造房屋及磚造倉庫之占有，並將之移轉給再審被告；再者，繼承人有數人時，在分割
    遺產前，各繼承人對於遺產全部為公同共有，而公同共有人之權利義務，依其公同共有
    關係所由規定之法律或契約定之，除前開法律或契約另有規定外，公同共有物之處分及
    其他權利行使，應得公同共有人全體同意，民法第一千一百五十一條、第八百二十八條
    分別定有明文，本件原確定判決如前所述，其認為訴外人丁○○取得系爭土造房屋及磚
    造倉庫之占有，係因卓清吉死亡後，丁○○為繼承人因繼承而取得占有等語，惟卓清吉
    之繼承人非僅訴外人丁○○一人，即再審原告本身亦係繼承人之一，則參酌前開法律規
    定，卓清吉之全體繼承人（包括丁○○、甲○○）於卓清吉死後，因繼承關係而取得系
    爭土造房屋及磚造倉庫之所有權，在遺產分割之前，屬公同共有之性質，縱如原確判決
    所認因而取得「占有」，亦為公同共有性質之占有，並非單獨占有，且非基於卓清吉依
    贈與關係所為之交付行為，或有混同之情事，自不得等同視之，或謂其可單獨轉讓，將
    丁○○因繼承而取得公同共有性質之「占有」，解釋為與因贈與交付行為而取得之「占
    有」同視，並據而推論丁○○可將該因繼承關係而取得之公同共有性質之「占有」，單
    獨交付給再審被告，原確定判決將訴外人丁○○可因繼承所取得之公同占有，認為等同
    於因贈與交付而取得之單獨占有，顯與民法第一千一百五十一條、第八百二十八條、修
    正前之民法第四百零七條規定不符，而有積極適用上開法規不當之情形，參酌前開說明
    ，原確定判決自屬適用法規顯有錯誤；又上開情形係基於原確判決所確定之事實（即訴
    外人丁○○因繼承而取得占有），而認定原確定判決適用法規不當之情事，並非屬認為
    原確定判決認定事實錯誤之問題，再審被告認為此僅屬原確定判決是否認定事實錯誤而
    已，尚非屬適用法規顯有錯誤之問題云云，容有誤會，尚無可取。原確定判決既有再審
    原告主張之再審理由，自應進入本案有無理由之認定，應無疑問。
參、本案有無理由：
一、關於原確定判決駁回再審原告之上訴部分：
（一）系爭台中縣神岡鄉○○段第五一八─三地號、第五一九─四地號（下稱系爭土地）為
      再審原告與其他共有人共有，再審原告在該土地上如附圖所示Ｂ部分興建鐵架烤漆板
      涼棚（面積四十九平方公尺）占有等情，業據再審被告提出土地登記謄本二件為證，
      並經原第一審會同地政人員現場測量無誤，製有土地複丈成果圖一件（即本判決附圖
      ）在卷可稽，堪信為真實。
（二）再審原告雖抗辯，前開土地之贈與契約書係遭人偽造，該贈與契約應屬無效，再審被
      告應無法取得系爭土地之所有權，且其占有如附圖所示之Ｂ部分，興建鐵架烤漆板涼
      棚，有取得系爭土地之共有人之一卓保心之同意，並非無權占有等語，惟查：系爭土
      地及坐落同段五一八─七、五一九、五一九─二、五一九─三等六筆土地原卓清吉所
      有之應有部分，確有贈與給丁○○，並逕登記在再審被告名下等情，有不動產贈與契
      約書影本一件在卷可稽，該契約書確由訴外人卓清吉與丁○○所為屬真正等情，復經
      證人朱秋華、卓文烈到庭證述明確（見本院八十九年度簡上字第三一０號卷八十九年
      十月十九日、十二月七日、九十年一月十八日準備程序筆錄），且前開不動產贈與契
      約書上之印文及指印均屬真正一節，再審原告並未爭執，足見證人朱秋華、卓文烈就
      此部分所為之證言，應係實情，則據此所辦理之所有權移轉登記，自屬有效，再審原
      告並未舉證證明前開不動產贈與契約書確遭人偽造之證據以實其說，自難謂再審被告
      非屬所有權人，至於訴外人卓清吉事後提起刑事告訴，並改稱系爭土地係要贈與丁○○兄弟云云，應係其與丁○○感情不睦且已提起刑事告訴始為之詞，核與前開本院調
      查所得之事實不符，應非實情，尚不足據而推定前開契約書有遭偽造之情事，故而，
      再審原告此部分之抗辯，尚無可採。
（三）又按共有物，除契約另有訂定外，由共有人共同管理之，民法第八百二十條第一項定
      有明文，而有關共有物之出借或出租，係屬共有物之利用行為，為管理權能之一環，
      苟共有人間未以契約另訂出借或出租之管理方法，自應由全體共有人共有為之，倘未
      經他共有人之同意，擅自將共有土地出租或出借予他人，該項出租或出借行為，對他
      共有人不生效力（最高法院七十六年台上字第二二一九號、八十一年度台上字第二０
      一三號判決參照），查系爭土地均係多人之共有土地等情，有土地登記謄本二件附卷
      可參，則該土地之出借他人使用，應由全體共有人共同或經同意始得為之，否則即不
      得以之對抗其他共有人，再審原告抗辯其搭建鐵架烤漆板涼棚占用如附圖所示之Ｂ部
      分，僅有取得共有人之一卓保心之同意等情，業如前述，則參酌前開說明，再審原告
      尚不得據此對抗為其餘共有人之一之再審被告，是再審被告自仍能本於所有權之作用
      ，訴請未經全體共有人同意而使用之再審原告將如附圖所示Ｂ部分之鐵架烤漆板涼棚
      拆除，而將土地交還再審被告及其他共有人全體，於法自屬有據，再審原告抗辯其非
      無權占有云云，要無可取。
（四）從而，原第一審簡易判決就此部分為再審原告敗訴之判決，並為得供擔保為假執行之
      宣告，自合於法律之規定，原確定判決就此部分為駁回再審原告之上訴，經核並無違
      誤，再審之訴指摘原確定判決此部分不當，求為廢棄改判，為無理由，應予駁回。
二、關於原確定判決廢棄第一審駁回再審被告之訴而改判部分：
（一）按本件根據再審被告之主張，系爭土造房屋及磚造倉庫（如附圖所示之Ａ、Ｃ部分）
      之未辦理保存登記之建築物，其原始建築人係卓清吉，上開房屋係由卓清吉贈與丁○○，再由丁○○贈與再審被告等語，惟上開房屋既係未辦理保存登記之建築物，當無
      從辦理所有權移轉登記，則再審被告之主張縱屬真實，亦無法取得所有權，則其主張
      依據民法第七百六十七條之規定，訴請再審原告遷讓房屋云云，與法律規定不合，顯
      無可採。
（二）再者，再審被告既主張其取得對系爭土造房屋及磚造倉庫之權利係因丁○○之贈與所
      致，則其欲對再審原告行使其權利，自以丁○○因卓清吉之履行贈與交付之行為取得
      占有，丁○○再將占有交付給再審被告為其前提，業如前述，是苟卓清吉尚未依約交
      付其贈與物給丁○○，則丁○○既未取得占有，自無從將之轉交付給再審被告；按本
      件系爭土造房屋及磚造倉庫在八十六年一月八日卓清吉與丁○○簽訂不動產贈與契約
      書之前，即由卓清吉將該等建物交付給再審原告無償使用迄今之事實，業據再審被告
      乙○○（七十一年二月十七日）之法定代理人丁○○自認在卷（見本院九十一年一月
      二十三日準備程序筆錄），足見當時卓清吉當無可能實際將系爭土造房屋及磚造倉庫
      點交給丁○○，又丁○○復自承：當時卓清吉有向丁○○表示其會向再審原告說明，
      請再審原告搬遷後再交給丁○○使用等語（見同日筆錄），足見當時卓清吉係將其和
      再審原告間之問題處理後再將系爭土造房屋及磚造倉庫點交給丁○○，則卓清吉並未
      以民法第七百六十一條第三項所指之指示交付之方式交付給丁○○，應屬事實，是故
      ，證人朱秋華所證：「資料及不動產都交給他」等語，當係指產權之部分，並非指占
      有之移轉，應無疑問，再審被告抗辯卓清吉有依指示交付之方式，將系爭土造房屋及
      磚造倉庫交付給丁○○云云，尚與實情不符，並不足採信。
（三）又，丁○○既未因卓清吉之交付而取得系爭土造房屋及磚造倉庫之占有，則再審被告
      自亦無從因丁○○之交付行為而取得系爭土造房屋及磚造倉庫之占有，至於丁○○雖
      於卓清吉死亡，因繼承而取得系爭土造房屋及磚造倉庫（如該等房屋如再審被告之主
      張為卓清吉所有無誤）之所有權，然此係與其他繼承人共同繼承而取得，屬公同共有
      關係，與因贈與而受交付不同，尚不得等同視之，復如前述，則再審被告自仍未因受
      交付系爭土造房屋及磚造倉庫而占有，則其主張依民法第九百六十二條（占有保護）
      、第一百八十四條（侵權行為損害賠償）之規定訴請再審原告遷出系爭土造房屋及磚
      造倉庫，並將之返還再審被告，於法不合，為無理由，應予駁回；原第一審簡易判決
      就此部分因而為再審被告敗訴之判決，核無不當，原確定判決未詳審酌，遽將此部分
      廢棄而改判再審原告敗訴之判決，尚有未洽，再審之訴意旨指摘原確定判決此部分不
      當，求予廢棄改判，為有理由，應由本院廢棄改判如主文第二項所示。
肆、兩造其餘攻擊防禦方法，經審核結果，均不足以影響判決結果，爰不一一論述，併予敘
    明。
伍、據上論結，本件再審之訴為一部有理由、一部無理由，依民事訴訟法第五百零五條、第
    四百三十六條之一第三項、第四百四十九條第一項、第四百五十條、第七十九條但書、
    第八十五條第一項前段、，判決如主文。
中　　　華　　　民　　　國　　  九十一　　  年　　　三　　　月　　 二十九　　 日
~B臺灣臺中地方法院民事第四庭
~B  審判長  法  官　張恩賜
~B          法　官　周靜秀
~B          法　官　李國增
右為正本係照原本作成。
不得上訴。
中　　　華　　　民　　　國　　  九十一　　  年　　　三　　　月　　 二十九　　 日
~B      法院書記官
